臺灣板橋地方法院刑事判決　　　　　　　 96年度易字第792號
公　訴　人　臺灣板橋地方法院檢察署檢察官
被　　　告　甲○○
選任辯護人　柯金柱律師
上列被告因重利案件，經檢察官提起公訴（95年度偵字第22615號）
，本院判決如下：
    主  文
甲○○無罪。
    理  由
一、公訴意旨略以：被告甲○○係台北縣中和市○○路525 之3
    號「南亞當舖」負責人，於民國92年間因重利罪，經台灣板
    橋地方法院判處有期徒刑5 月，緩刑3 年，猶不知悔改，竟
    仍意圖謀取不法之暴利，向不特定人士收取與本金顯不相當
    之利息，分別於95年8 月10日，在該當舖內，趁丙○○亟需
    用錢之際，以質押車號45 29-DA號自小客車之方式，貸予丙○○新台幣（下同）80,00 0 元，另以丙○○使用車輛之名
    目預扣保證金7,200 元，又以保管車輛名目收取4,000 元倉
    棧費，再以每30天為期收取3, 200元之利息；復於同月13、
    14日，在同址，以質押車號DY- 3755號自小客車之方式，貸
    予乙○○105,000 元，仍巧立名目，以使用車輛之名目預扣
    保證金9,450 元，另以保管車輛名目收取5,250 元倉棧費，
    再以每30天為期收取4,200 元之利息。所收取之年息高達55
    .81% （ 算式如附表），不僅高於當舖業法最高年息48% 之
    限制，且高出目前金融市場無擔保之信用卡、現金卡年息19
    % 及民法最高年息20% 將近3 倍，顯是收取與本金顯不相當
    之利息。因認被告甲○○所為，係涉有刑法第344 條之重利
    罪嫌。
二、本件公訴人認被告甲○○涉有重利罪嫌，係以被告於警詢及
    偵查中之供述，證人丙○○、乙○○於警詢及偵查中之證述
    ，及當票二張等，為其主要依據。
三、按犯罪事實應依證據認定之，無證據不得認定犯罪事實；又
    不能證明被告犯罪者，即應諭知無罪之判決，刑事訴訟法第
    154 條第2 項、第301 條第1 項分別定有明文。次按認定不
    利於被告之事實，須依積極證據，苟積極證據不足為不利於
    被告事實之認定時，即應為有利於被告之認定，更不必有何
    有利之證據。又認定犯罪事實所憑之證據，雖不以直接證據
    為限，間接證據亦包括在內，然而無論直接或間接證據，其
    為訴訟上之證明，須達於通常一般人均不致有所懷疑，而得
    確信其為真實之程度，始得據為有罪之認定，最高法院30年
    上字第816 號及76年臺上字第4986號判例意旨可資參照。末
    按告訴人之告訴，係以使被告受刑事訴追為目的，是其陳述
    是否與事實相符，仍應調查其他證據以資審認，最高法院52
    年度臺上字第1300號著有判例。
四、訊據被告甲○○堅決否認有上揭犯行，辯稱：借給丙○○8
    萬元，我是依照當舖業法的規定，當初我與丙○○講要留車
    ，你如果貸8 萬元，利息是4 分，倉棧費5 分，總共9 分，
    是事後扣的，丙○○說他要借1 個月，後來他說她先生要用
    車子，跟我說車子可不可以借他用，我說要簽使用切結書，
    所以他後來把車子借出去有簽切結書，我也有跟他說要押保
    證金7200元，她隔月來還，我就把保證金7200元退還給她，
    只收她的利息及倉棧費。檢察官誤解了，檢察官認為說我跟
    他收保證金及利息及倉棧費，我只有7200元的利息與倉棧費
    ，沒有收其他費用。乙○○的部分，他借10萬5 千元，我也
    是這樣跟他講，我總共只有跟他收一筆9450元，這是含倉棧
    費與利息，保證金還款以後我就退還給他了。如果留車，就
    不用收保證金。檢察官也是誤解了，以為我有跟他收保證金
    、利息、倉棧費等費用等語。
五、經查：
（一）證人丙○○於偵查中證稱：我是會頭，因被倒會，週轉不
      靈，所以去借8 萬元。拿到7 萬2 千8 百元，因我要使用
      車，所以要先扣保證金，利息4 分，沒有其他費用。95年
      9 月10日或11日去還錢，還8 萬元，利息3 千2 百元，保
      證金有還我等語（見偵查卷第26頁）。並於本院審理時到
      庭證稱：「（問：你借錢時，被告甲○○如何跟你說？）
    　他說扣7 千2 百元是押金，我是用汽車借錢，我說1 個月
      後是否可以還他，第2 個月就是9 月份我拿錢還他。（問
      ：妳9 月份還他錢，你拿多少錢還給他？）8 萬元，他又
 　   把7 千2 百元押金還給我，並且他說要算一下利息，因為
      我把汽車押在那裡借錢，他怕車子開出去，所以才押7千
      2 百元。（問：利息如何算？）利息4 分，倉什麼費是5
      分，利息收3 千2 百元，倉什麼費收4 千元，總共收我7
      千2 百元。（問：妳向甲○○借8 萬元，只付一次7 千2
      百元？）是。（問：你典當車子時車子有無放在當舖？）
  　  沒有，因為我作小生意，一定要用車子，所以他說要押7
      千2 百元在他那裡，我說因為我有急用，下個月再還他，
      他說我什麼時候還再計算利息。（問：你說7 千2 百元是
      甚麼？）押金，警察問我收我多少利息，我說7 千2 百元
      ，警察沒有問我押金。那時候我把押金和利息混在一起。
      （問：押金跟利息如何區別？）我進去跟他講說我要用錢
　    ，他說要用動產，我說我有一部車子是否可以典當，他說
      可以，利息4 分，倉棧費5 分，我說要押一個月，他說先
      押7 千2 百元，利息及倉棧費等下次來的時候在一起付。
      所以我實拿7 萬2 千8百元」等語（見本院96年6 月13 日
      審理筆錄）。經核與被告所供相符。是被告借款新台幣8
      萬元予證人丙○○，雖曾收取7 千2 百元押金，然於隔月
      返還借款時，該押金7 千2 百元已返還；被告僅收取利息
      四分及倉棧費五分，共計7 千2 百元之費用。公訴人將該
      筆已返還之押金7 千2 百元亦併算入利息內顯有誤會。
（二）證人乙○○於偵查中亦證稱：「因我期貨要繳錢，所以去
      借錢。借10萬5 千元，利息4 分，倉棧費5 分，招牌也這
      樣寫。因他說我要使用車子，所以要扣1 成的保證金，實
      際上拿到多少錢，已經忘了，約9 萬多元。我隔月就馬上
      還錢，還10萬5 千元，利息9 分，他有將保證金還我」等
      語（見偵查卷第25頁）。是依證人乙○○所證，被告雖有
      收取9450元之保證金，然已於乙○○還款時返還9450元保
      證金，僅收取9 ％之利息及倉棧費。公訴人將已退還之94
      50元保證金亦算入利息內，亦有誤會。
（三）按當鋪業法第11條第1 項第3 款及第2 項規定，當鋪業收
      取之年利率，最高不得超過百分之48，亦即月息不得超過
      百分之4 。依同法第20條第1 項及第2 項規定，當鋪業收
      取之倉棧費之最高額不得超過收當金額百分之5 ，被告經
      營之南亞當鋪依照上開當鋪業法規定收取月息百分之4 之
      利息，及百分之5 之倉棧費與上開規定並無違背。
（四）綜上證人丙○○及乙○○於偵查中及本院審理時所述，參
      互印證，證人丙○○及乙○○之證詞亦難採為被告收取不
      當利息之證據，被告所辯，洵堪採信。至於本院93年度訴
      字第528 號之刑事判決，被告雖因該件重利案件經本院判
      處罪刑，然上開案件起訴之事實，與本件所起訴之犯罪事
      實其時空背景已有不同，且與本件之起訴情節並不相同，
      尚難將兩案不同之起訴事實相提並論。
六、據上所陳，本件依調查所得證據尚不足以證明被告確有之犯
    行，此外復查無其他積極證據足資證明被告有右述犯行，揆
    諸首開說明，犯罪尚屬不能證明，應為無罪之諭知。
據上論斷，應依刑事訴訟法第301條第1項，判決如主文。
本件經檢察官靳開聖到庭執行職務。
中　　華　　民　　國　　96　　年　　8 　　月　　2 　　日
                  刑事第七庭    審判長法　官   胡堅勤
                                      法  官   李君豪
                                      法  官   王瑜玲
以上正本證明與原本無異
如不服本判決應於送達後10日內向本院提出上訴狀
                                      書記官　梁宜庭
中　　華　　民　　國　　96　　年　　8 　　月　　2 　　日
附表：（8,0000－7,200－4,000）÷3,200×12（月）
        ＝ 55.81%
      （105,000－9,450－5,250）÷4,200×12（月）
        ＝55.81%
